臺灣臺南地方法院民事裁定　　　　　　　94年度家抗字第22號
抗　告　人　財政部國有財產局臺灣南區辦事處臺南分處
法定代理人　丙○○
送達代收人　甲○○
相　對　人　乙○○
上列抗告人因相對人就被繼承人康家祥指定遺產管理人事件，對
於民國94年11月25日本院94年度財管字第66號裁定提起抗告，本
院裁定如左：
      主      文
抗告駁回。
抗告程序費用由抗告人負擔。
      理      由
一、按先順序繼承人均拋棄其繼承權時，由次順序之繼承人繼承
    ，其次順序繼承人有無不明或第四順序之繼承人均拋棄其繼
    承權者，準用關於無人承認繼承之規定；又按繼承開始時，
    繼承人之有無不明者，由親屬會議於1個月內選定遺產管理
    人，並將繼承開始及選定遺產管理人之事由，向法院報明；
　　又按第1178條所定之期限屆滿，無繼承人承認繼承時，其遺
  　產於清償債權，並交付遺贈物後，如有賸餘，歸屬國庫；又
    按繼承人有無不明而不能依民法第1177條選定遺產管理人時
    ，得由利害關係人聲請法院選任之，民法第1176條第6項、
    第1177條、第1185條及第1178條第2項分別定有明文。
二、本件相對人即原聲請人於本院原審聲請意旨略稱：被繼承人
    康家祥（男，民國○○年○月○○日生，身分證統一編號：Ｚ0000
    00000號，生前最後住所：臺南縣新化鎮○○里○鄰○○路
    二五二號）於93年9月29日死亡，其配偶及第1、3順位之法
    定繼承人已均依法拋棄繼承，第2、4順位之法定繼承人皆早
    已死亡，且親屬會議亦未於繼承開始後1個月內選定遺產管
    理人，茲因被繼承人康家祥生前與聲請人間拆屋還地事件尚
    在訴訟中（93年度訴字第957號），聲請人為其利害關係人
    ，故聲請選任適當之人為被繼承人康家祥之遺產管理人等語
    。
三、原審法院裁定略稱：相對人所主張之上開事實，業經相對人
    提出民事起訴狀影本1件、臺南縣政府93年11月8日臺內戶字
    第0930012425號函影本、本院少年暨家事庭94年1月28日93
    年南院慶民巳繼字第1484號函及94年1月28日93南院慶民巳
    繼字第1570號函影本等各1件為證，且依職權調取本院93年
    度訴字第957號拆屋還地事件卷宗、93年度繼字第1484 及
    1570號拋棄繼承聲請事件卷宗核閱綦詳，是聲請人主張之事
    實堪信為真實。又查被繼承人康家祥之配偶及第1、3順位法
    定繼承人均已聲明拋棄繼承權經准予備查，第2、4順位之法
    定繼承人皆早已死亡，又未準用民法第1177條之規定選定遺
    產管理人，而聲請人以被繼承人康家祥為被告訴請拆屋還地
    事件尚在訴訟中，故聲請人以利害關係人之身分聲請選任被
    繼承人康家祥之遺產管理人，並認以選任財政部國有財產局
    臺灣南區辦事處臺南分處為被繼承人康家祥之遺產管理人為
    適當等語。
四、抗告意旨略稱：(一)按司法院74年10月15日臺廳1字第05786
    號函示第2項第3款：「嗣後各地方法院受理有關無人承認繼
    承遺產管理事件時，先順序繼承人均拋棄繼承，其次順序繼
    承人有無不明而應准用關於無人承認繼承之規定時，應先審
    核可否依民第1177條規定選定遺產管理人，如無法選定遺產
    管理人者，因此類拋棄繼承事件，多屬遺債大於遺產，形同
    破產，儘量避免選任國有財產局為遺產管理人。」，本件被
    繼承人康家祥之法定繼承人之所以拋棄繼承，不外乎被繼承
    人之遺債大於遺產，形同破產，此時應儘量避免選任抗告人
    為遺產管理人，原裁定已違反上開函示之意旨。（二）因抗
    告人係國庫之管理機關，而國庫對於無人承認繼承之遺產向
    有期待權，因此於被繼承人康家祥尚有剩餘遺產得以歸屬國
    庫之情形下，選任抗告人為遺產管理人方有實益。但審究本
    案，遺債可能大於遺產，若選任抗告人為遺產管理人，抗告
    人仍須盡善良管理人之責任而為其管理遺產、處理債務，其
    間所將耗費之人力、時間實難以金錢衡量，管理期間所須之
    花費亦由國庫代為墊付，而若落得其遺產不足以清償，國庫
    利益受損，甚且造成國家資源之浪費。（三）現行法令並無
    已拋棄繼承之繼承人不得充任遺產管理人之規定，被繼承人
    康家祥之繼承人雖均已全部拋棄繼承，但對於被繼承人生前
    之債權債務關係應較清楚，且其相關印鑑、產權證明以及重
    要文件亦均仍由渠等保管中，足認渠等有協助清理遺產之能
    力，故應由渠等擔任遺產管理人較為適當等語。
五、經查：
（一）司法院之右揭函示，僅謂儘量避免選任抗告人為遺產管理
      人，並非謂不得選任抗告人為遺產管理人，換言之，若抗
      告人適當時，亦得被選任為遺產管理人。又被繼承人生前
      之債權債務關係及有關產權證明文件、印鑑，抗告人得依
      其他方式獲悉或取得，抗告人在管理遺產上並無困難，且
      繼承人既均已拋棄繼承，且均已無利害關係，若選定渠等
      為遺產管理人，難期渠等將來執行職務均能克盡職守，
      又相對人係債權人，具有利害關係人，若選定渠為遺產管
      理人，難期將來執行職務必能公正客觀，實不宜選任已拋
      棄繼承之繼承人及相對人為遺產管理人。
（二）被繼承人之遺產，於遺產管理人完成清償債權並交付遺贈
      物等清算程序前，是否有賸餘，無從知悉，又各順序之繼
      承人均拋棄繼承者，其剩餘財產歸屬國庫，而抗告人係國
      有財產事務之管理機關，為國有財產法第9條第1項、第2
      項所明定，抗告人自備有財產管理之專才，雖抗告人經費
　　　支出屬國家資源，但保護無人繼承財產之債權人之權利，
　　　亦屬政府之義務，故本院認關於遺產管理之實際運作，仍
　　  以選任國有財產局為遺產管理人較為妥適。
六、綜上所述，本院原審選任抗告人為被繼承人康家祥之遺產管
    理人，並無不合，抗告意旨聲明廢棄原裁定，非有理由，應
    予駁回。
七、據上論結，本件抗告為無理由，爰依非訟事件法第21條第2
    項，第46條，民事訴訟法第495條之1第1項、第449條第1項
　　、第78條，裁定如主文。
中　　華　　民　　國　　94　　年　　12　　月　　22　　日
                         家事庭審判長法　官　陳　美　燕
                                     法　官　廖　建　彥
                                     法　官  彭　振　湘
右為正本係照原本作成。
抗告人如不服本裁定，僅得於收受本裁定正本送達後10日內以適
用法規顯有錯誤為理由，向本院提出再抗告狀（須附繕本一份及
繳納再抗告裁判費新台幣1000元），並經本院許可後始可再抗告
。
中　　華　　民　　國　　94　　年　　12　　月　　27　　日
                                     書記官　蕭　伊　舒
